臺灣宜蘭地方法院刑事判決
110年度訴字第102號
公  訴  人  臺灣宜蘭地方檢察署檢察官
被      告  黃建地



指定辯護人  義務辯護律師洪維偲律師
被      告  吳文達


指定辯護人 義務辯護律師林詠御律師
上列被告因傷害致死等案件，經檢察官提起公訴（110年度偵字
第20號），本院判決如下： 
    主  文
黃建地犯傷害致人於死罪，處有期徒刑陸年。
吳文達犯傷害罪，處有期徒刑壹年。
    犯罪事實
一、黃建地、吳文達2人與林秋男於民國109年11月24日14時35分
    許，在宜蘭縣○○鄉○○○路00○0號飲酒時，黃建地與林秋男發
    生口角爭執，林秋男先向黃建地丟擲酒瓶，黃建地閃過後，
    黃建地主觀上雖無致林秋男於死之故意及預見，然在客觀上
    可預見頭部為人體重要神經中樞器官所在，若持酒瓶對人體
    頭部砸擊，可能導致死亡之結果，而依當時之客觀情狀，並
    無不能注意之情事，然黃建地仍未注意及此，而基於傷害之
    犯意，拾取地上之玻璃酒瓶砸擊林秋男頭部，並毆打林秋男
    身體及臉部，之後吳文達亦基於傷害之犯意，徒手毆打林秋
    男臉部。造成林秋男受有頭部顏面部及頸前部胸部挫傷、兩
    顴頰挫傷紅腫、左顳頂部紅(血)腫、兩手前臂擦傷、左側頭
    頂部顱骨骨折、硬腦膜上腔出血等之傷害。其中林秋男遭黃
    建地以酒瓶砸擊頭部之部分，致林秋男受有頭頂鈍擊性顱骨
    凹陷性骨折、併發之中硬腦膜動脈破裂引起硬腦膜上腔出血
    、壓迫腦幹及腦疝，併發Duret氏腦幹區出血，經送醫後仍
    因傷重致中樞神經衰竭死亡。黃建地於翌日發現林秋男死亡
    ，立即於職司偵查職務之警員尚不知悉其所為上開犯行前，
    撥打電話報警，經警據報前往處理，主動向警方自首犯罪，
    並接受裁判。
二、案經被害人之弟林秋竹告訴及臺灣宜蘭地方檢察署檢察官相
    驗後簽分偵查後提起公訴。
壹、程序事項：
一、按被告以外之人於審判外之言詞或書面陳述，除法律有規定
    者外，不得作為證據，刑事訴訟法第159條第1項定有明文。
    經查，就被告黃建地而言，共同被告吳文達於警詢時之陳述
    ，係屬被告以外之人於審判外之陳述；就被告吳文達而言，
    共同被告黃建地於警詢時之陳述，係屬被告以外之人於審判
    外之陳述，被告黃建地、吳文達及其等辯護人於本院準備程
    序中分別否認共同被告警詢陳述之證據能力，復查無刑事訴
    訟法第159條之2至第159條之5例外得為證據之情形，依前開
    法條之規定，上開共同被告於警詢中之陳述，無證據能力。
二、次按被告以外之人於偵查中向檢察官所為之陳述，除顯有不
    可信之情況者外，得為證據，刑事訴訟法第159條之1第2項
    有明文規定。查證人即共同被告吳文達於偵查中經具結向檢
    察官所為關於被告黃建地部分之證述，因證人吳文達經具結
    後所為證言應擔負偽證罪責，已具相當憑信性，且被告黃建
    地及其辯護人未曾主張釋明檢察官有以不正方法取證，或有
    任何其他顯有不可信之情形，足認證人吳文達於偵查中經具
    結後向檢察官所為之陳述，應具有證據能力。
三、末按被告以外之人於審判外之陳述，雖不符刑事訴訟法第15
    9條之1至第159條之4之規定，而經當事人於審判程序同意作
    為證據，法院審酌該言詞陳述或書面陳述作成時之情況，認
    為適當者，亦得為證據。當事人、代理人或辯護人於法院調
    查證據時，知有刑事訴訟法第159條第1項不得為證據之情形
    ，而未於言詞辯論終結前聲明異議者，視為有前項之同意，
    刑事訴訟法第159條之5定有明文。經查，除上述無證據能力
    部分外，本判決以下所引被告黃建地、吳文達以外之人於審
    判外作成之相關供述證據，雖屬傳聞證據，惟檢察官、被告
    2人及其等辯護人於本院準備程序、審理時均表示無意見而
    不予爭執（見本院卷第143-144頁、第211頁），亦未於言詞
    辯論終結前聲明異議，本院審酌上開證據資料製作時之情況
    ，尚無違法不當及證明力明顯過低之瑕疵，亦認為以之作為
    證據應屬適當，故認前揭證據資料均有證據能力。至其餘所
    引用之非供述證據，檢察官、被告2人及其等辯護人於本院
    審理時對該等證據之證據能力亦均不爭執，復查無違法取得
    之情形，依刑事訴訟法第158條之4規定之反面解釋，認均具
    有證據能力。
貳、實體事項：
一、認定事實所憑之證據及理由：
  ㈠上開犯罪事實，業據被告黃建地、吳文達於警詢、偵查及本
    院準備程序與審理時均坦承不諱（見偵卷第5-8頁、相卷第5
    1-54頁、本院卷第142-143頁、第503-508頁），核與證人黃
    有琳、林秋竹於警詢、偵查中之證述相符（見相卷第29-30
    頁、第34-35頁、第51-54頁），而被害人林秋男因此受有起
    訴書犯罪事實欄所載之傷害，並因被告黃建地以玻璃酒瓶砸
    擊被害人頭部，致被害人受有頭頂鈍擊性顱骨凹陷性骨折、
    併發之中硬腦膜動脈破裂引起硬腦膜上腔出血、壓迫腦幹及
    腦疝，併發Durey氏腦幹區出血，最後因為中樞神經衰竭死
    亡等情，亦經臺灣宜蘭地方檢察署（下稱宜蘭地檢署）檢察
    官督同法醫相驗、解剖並鑑定死因屬實，並製有宜蘭地檢署
    勘（相）驗筆錄、相驗屍體證明書、檢驗報告書、法務部法
    醫研究所109年12月28日法醫理字第10900087420號函所附法
    務部法醫研究所（109）醫鑑字第1091103097號解剖報告書
    暨鑑定報告書、法務部法醫研究所法醫理字第11100022880
    號函各1份、現場照片及被告黃建地、吳文達等人出入現場
    之監視錄影翻拍照片共38張存卷足憑（見相卷第57頁、第59
    頁、第60-63頁、第65-71頁、第72頁、偵卷第12-23頁、本
    院卷第481-483頁）。從而，被告2人前開出於任意性之自白
    核與事實相符，得作為認定事實之依據。
  ㈡按因犯罪致發生一定結果，而有加重其刑之規定者，如行為
    人不能預見其發生時，不適用之，刑法第17條定有明文，此
    即學說上所稱「加重結果犯」，則刑法第277條第2項前段之
    傷害致人於死罪，係對於犯普通傷害罪致發生死亡結果所規
    定之加重結果犯，依同法第17條規定，以行為人能預見其死
    亡結果之發生而不預見為要件，此所謂能預見，係指客觀情
    形而言，與加害人本身主觀上有無預見之情形不同。倘加害
    人主觀上已有預見，而結果之發生又不違背其本意時，則屬
    刑法第13條第2項所規定間接故意之範疇，因此，加害人對
    於結果之發生「客觀上」有無預見、「主觀上」是否不預見
    ，以及該項結果之發生是否違背其本意，均與加害人應負何
    種刑責之判斷攸關（最高法院47年台上字第920號、93年度
    台上字第3377號、第4858號判決意旨參照）。查頭部為人體
    大腦中樞神經所在位置，為要害部位，若持質地堅硬之玻璃
    酒瓶砸擊人類之頭部，可能因為大腦受損或出血，而導致死
    亡之結果，當屬客觀上一般人所能預見。是被告黃建地對於
    以玻璃酒瓶砸擊被害人頭部之行為會造成被害人死亡結果之
    發生，客觀上當能預見，但被告黃建地主觀上則未預見，仍
    基於傷害之犯意傷害被害人，致被害人頭部重創，終因中樞
    神經衰竭死亡，故被害人之死亡，確係因被告黃建地之傷害
    行為所致，是被告黃建地傷害行為，與被害人之死亡結果間
    ，自有相當因果關係，被告黃建地應負傷害致死罪責，堪可
    認定。
  ㈢被告黃建地之辯護人雖主張被告吳文達應與被告黃建地共負
    刑法第277條第2項前段之傷害致人於死罪之責，惟查：被告
    吳文達徒手毆打被害人臉部之事實，業據被告吳文達坦認在
    卷，此部分核與被告黃建地於本院審理時陳稱：我從屋外往
    屋內看進去，吳文達是用摑掌的方式打林秋男的臉，有沒有
    出力我不知道等語相符（見本院卷第505頁），足見被告吳
    文達確有以徒手方式毆打被害人臉部之行為，造成被害人受
    傷，然被告吳文達並未有持鈍器等物毆打或重創被害人頭部
    之行為，應可認定。而被害人之死亡原因為「生前有濫用甲
    基安非他命，且頭胸腹遭鈍創，主要死因為頭頂鈍擊性顱骨
    凹陷性骨折、併發之中硬腦膜動脈破裂引起硬腦膜上腔出血
    、壓迫腦幹及腦疝，併發Duret氏腦幹區出血，最後因為中
    樞神經衰竭死亡。」等情，業經宜蘭地檢署檢察官會同法醫
    師解剖被害人屍體，製有前引之法醫研究所解剖報告書暨鑑
    定報告書在卷可參；另經本院函詢法醫研究所有關「若死者
    林秋男頭頂部遭由上往下鈍擊導致顱骨骨折後，其頭臉面部
    再遭掌摑毆打，是否會對其併發之中硬腦膜動脈破裂引起硬
    腦膜上腔出血、壓迫腦幹及腦疝，併發Duret氏腦幹區出血
    之狀況有加劇結果發生或有何影響？」，經法醫研究所函覆
    意見略以：「…2.⑴相驗所見：頭部顏面部及頸前部胸部挫傷
    ，兩顴頰挫傷紅腫，左顳頂部紅（血）腫。⑵解剖所見分析
    頭臉部傷勢：甲：左眼周圍約8x6.5公分、右眼頰外側有8x5
    公分瘀青紅腫。乙：雙鼻孔流鼻血。丙：左下唇牙齦間有舊
    瘀青狀。丁：左頂顳枕區有大片24x18公分頭皮下出血。戊
    ：左側頂部顱骨有凹陷狀骨折達4x3.5公分於顱骨外膜及4.2
    x4公分於顱骨內膜，呈現由外膜向內膜凹陷狀，併發向右側
    、左前區分別有6、4公分線狀骨折，並分別止於左顳縫合、
    左冠狀縫合線。己：硬腦膜上腔有骨折併發之中硬腦膜動脈
    破裂引起之大量血塊約120公克留存。庚：左大腦半球皮質
    呈現擠壓扁平狀及局部向右偏移及腦疝，並併發Duret氏腦
    幹區出血與第四腦室出血。」，並認「主要致命傷改變顱骨
    結構為上揭項2.⑵丁、戊所述之傷害，且二者為連動相關性
    由皮膚、顱骨骨折導致顱內出血之己、庚之後續外傷，其他
    甲、乙、丙項可謂協同性外傷，若排除丁、戊項所述之傷害
    ，則甲、乙、丙所受之外傷可能尚不足以致命。若僅有丁、
    戊項應足以死亡」等語，此有法務部法醫研究所法醫理字第
    11100022880號函1份在卷可參（見本院卷第481-483頁）。
    從而，被告黃建地持酒瓶敲擊被害人頭部所造成上述「丁：
    左頂顳枕區頭皮下出血。」、「戊：左側頂部顱骨凹陷狀骨
    折。」導致顱內出血之己、庚後續外傷，已足以致命。是認
    ，被害人之死亡，係因頭頂有遭被告黃建地由上而下鈍擊導
    致凹陷性骨折之致命傷所致，而被告吳文達雖有毆打被害人
    臉部，造成被害人受傷，然依卷內證據，及上述函覆意見，
    均不足認被告吳文達毆打被害人臉部之傷害行為，與被害人
    之致命傷勢有因果關係。綜上各情，尚難逕認被告吳文達應
    與被告黃建地共負傷害致死罪責。
  ㈣起訴書固記載被告黃建地、吳文達係於109年11月24日15時許
    對被害人為傷害行為，然查：①被告黃建地於本院審理時供
    稱：「（問：依監視器畫面顯示，14時35分你與吳文達騎機
    車返回黃有琳住處，之後你於14點40分走出屋外來回走動，
    有何意見？）答：我與吳文達騎機車進入屋內後，就與林秋
    男發生衝突，就在這個時間點砸林秋男的頭，打了之後我很
    生氣，才走到屋外走動，當時吳文達還在屋內，我在屋外我
    就不想再進去，我進去的時間只有很短暫，後來拿酒瓶砸林
    秋男之後我就出來了。」等語（見本院卷第505頁）。②被告
    吳文達於本院審理時供稱「（問：黃建地及你毆打林秋男，
    是否是在14時35分你們進入屋內後發生的？）是的。」等語
    （見本院卷第507頁），對照被告黃建地、吳文達等人出入
    現場即黃有琳家之監視錄影翻拍照片（見偵卷第18-19頁）
    ，被告黃建地與吳文達於當日14時12分許騎機車離開黃有琳
    家，14時35分許被告2人返回黃有琳家，14時40分被告黃建
    地在黃有琳家門口走動，14時41分許屋主黃有琳自屋內出來
    ，14時53分許被告黃建地返回屋內，14時54分許被告吳文達
    自屋內走出等情，均相一致，準此，依從上開監視錄影翻拍
    照片，及被告2人之供述可知，其等傷害被害人之行為時間
    點，應係在該日14時35分許，此部分起訴事實應予更正。
  ㈤被告黃建地辯護人、被告吳文達辯護人聲請傳喚證人黃有琳
    部分，因證人黃有琳已於111年3月30日死亡，有宜蘭縣政府
    警察局礁溪分局111年4月11日警礁偵字第1110007544號函暨
    所附個人除戶資料1份在卷可稽（見本院卷第469、477頁）
    ，已符合不能調查之情形，應予駁回，附此敘明。
  ㈥綜上所述，本件事證明確，被告2人上開犯行均堪以認定，應
    依法論科。
二、論罪科刑：
  ㈠核被告黃建地所為，係犯刑法第277條第2項前段之傷害致人
    於死罪；被告吳文達所為，則係犯刑法第277第1項之傷害罪
    。
  ㈡自首之說明：
　  按對於未發覺之罪自首而受裁判者，得減輕其刑，刑法第62
    條前段定有明文。次按所謂發覺，「固非以有偵查犯罪權之
    機關或人員確知其人犯罪無誤為必要，而於對其發生嫌疑時
    ，即得謂為已發覺；但此項對犯人之嫌疑，仍須有確切之根
    據得為合理之可疑者，始足當之，若單純主觀上之懷疑，要
    不得謂已發生嫌疑」、「係指有權偵查犯罪之機關或人員已
    知悉犯罪事實及犯罪之人而言。故雖知有犯罪事實，而不知
    犯罪人為何人時，犯罪人有受裁判之意思，自動向其坦承，
    亦不失為自首」（最高法院72年台上字第641號判例、91年
    度台上第5203號判決意旨參照）。經查：
  1.被告黃建地符合刑法第62條自首之要件：
　  證人楊宗淵於本院審理時證稱：「是第二天我坐在1樓（指
    黃有琳家）大廳，黃建地來跟我借電話，我的電話是0000-0
    00-000。」、「他說他要報案。」等語（見本院卷第215-21
    6頁）；證人即當日到場處理之警員蘇群旭於本院審理時證
    稱：「是值班同事警員廖可農接到報案人的電話，廖可農前
    往現場處理，我隨後才到場，因為當天我去學校匏倫分校做
    安全維護，剛好看到派出所的車子往黃有琳的家方向開去，
    我想說發生什麼事情就跟去看。到場看到黃建地及吳文達都
    在現場，黃建地說要叫2樓的朋友吃飯，但結果叫不醒，當
    時救護車已經到場，救護車說該人有傷痕，死因不單純，就
    通知偵查隊過來採證。」、「在現場時黃建地有坦承毆打林
    秋男。」、「（問：黃建地是在何時說他有拿酒瓶打林秋男
    的頭？）當下在現場時。」「（問：在黃建地還沒有說他有
    用酒瓶打林秋男的頭時，你是否知道黃建地有以酒瓶打林秋
    男的頭？）不知道。」等語（見本院卷第212-213頁）；是
    以，被告黃建地所稱其於發現被害人死亡後，立即打電話報
    警，並在現場等候向警員承認係其毆打被害人乙節，應與事
    實相符，可以採信。從而，被告黃建地在警員尚未發覺其犯
    罪前，向警員坦認其毆打被害人之事實，應認符合刑法第62
    條自首之要件，其自首而接受裁判，爰依該規定，減輕其刑
    。
  2.被告吳文達不符合刑法第62條自首之要件：
    證人蘇群旭於本院審理時證稱：「當時吳文達在旁邊沒有說
    什麼，是黃建地先講他有用酒瓶打林秋男並說吳文達也有動
    手打。」等語（見本院卷第214頁）。則被告吳文達於被告
    黃建地打電話報警後雖在現場停留，然未在警員發覺其犯罪
    前坦承為犯罪行為人，亦未親自或託人電話報警，故尚難認
    被告吳文達本件犯行符合自首要件，尚無刑法第62條之適用
    。
  ㈢按刑法第59條「得酌量減輕其刑」的規定，必須犯罪另有特
    殊的原因與環境，而在客觀上足以引起一般同情，認為宣告
    法定最低度刑期猶嫌過重者，始有其適用；至於犯罪之動機
    、犯罪之手段或犯罪後之態度等情狀，僅可為法定刑內從輕
    科刑的標準，不得據為酌量減輕之理由。被告黃建地之辯護
    人固以被告黃建地僅國小畢業、母親年邁待其奉養、其犯罪
    動機係為友人黃有琳抱不平，犯罪之情狀顯可憫恕，足認本
    件確有情輕法重之虞。然查，被告黃建地所犯本件法定刑為
    「無期徒刑或7年以上有期徒刑」之罪，業依刑法第62條減
    輕其刑，而本案被告黃建地僅因細故，竟持質地堅硬之玻璃
    酒瓶砸擊被害人頭部，造成被害人頭部重創死亡，在客觀上
    並無足以引起一般同情之情形，是本院認為尚無依刑法第59
    條再予酌減其刑之餘地，附此敘明。
  ㈣爰審酌：⑴被告黃建地、吳文達均為智慮成熟的成年人，僅因
    細故，恣意對他人暴力相向，被告黃建地持酒瓶重創被害人
    致死，所作所為已經造成被害人生命無法回復的損害，犯罪
    情節重大。⑵被告黃建地、吳文達坦承犯罪之態度。⑶被告黃
    建地、吳文達均有竊盜、毒品、公共危險等多起犯罪科刑紀
    錄，此有臺灣高等法院被告前案紀錄表存卷可查，素行均不
    佳；⑷被告黃建地自陳國小畢業之智識程度、之前做臨時工
    、目前在執行酒駕刑期，經濟狀況不佳；被告吳文達自陳國
    中畢業之智識程度、目前在做工、獨居、經濟狀況尚可等一
    切情狀（見本院卷第508頁），分別量處如主文所示之刑。
三、沒收之說明：
    至被告黃建地持犯本件犯行之酒瓶未據扣案，其於本院審理
    時供稱該酒瓶係屋主黃有琳所有等語明確（見本院卷第503
    頁），復無證據足認係被告黃建地所有之物，或其所有人無
    正當理由提供予被告黃建地，爰不予宣告沒收，附此敘明。
據上論斷，應依刑事訴訟法第299條第1項前段，刑法第277條第1
項、第2項前段、第62條，刑法施行法第1條之1第1項，判決如主
文。
本案經檢察官張鳳清提起公訴，檢察官林禹宏到庭執行職務。
中　　華　　民　　國　　111 　年　　5 　　月　　26　　日
　　　　　　　　　刑事第四庭審判長法  官  林惠玲
                                  法　官　游皓婷
                                  法　官　楊心希
以上正本證明與原本無異。
如不服本判決應於收受送達後二十日內向本院提出上訴書狀，並
應敘述具體理由；其未敘述上訴理由者，應於上訴期間屆滿後二
十日內向本院補提理由書(均須按他造當事人之人數附繕本)「切
勿逕送上級法院」。
                                  書記官  邱淑秋
中　　華　　民　　國　　111 　年　　5 　　月　　26　　日
附錄本案論罪科刑法條：
中華民國刑法第277條
傷害人之身體或健康者，處5年以下有期徒刑、拘役或50萬元以
下罰金。
犯前項之罪，因而致人於死者，處無期徒刑或7年以上有期徒刑
；致重傷者，處3年以上10年以下有期徒刑。